臺灣臺中地方法院民事判決
110年度訴字第374號
原      告  劉素琴  
被      告  劉文智  

上  一  人
訴訟代理人  李桂霞  
被      告  劉素鶯  
兼  上一人
訴訟代理人  劉茗嘉  
被      告  劉佳玲  
兼  上一人
訴訟代理人  劉明鴻  
上列當事人間請求分割共有物事件，本院於民國111年6月17日言
詞辯論終結，判決如下：
    主      文
兩造共有坐落臺中市○○區○○○段000地號土地分歸被告劉茗嘉所有
，並由被告劉茗嘉依附表二方式為金錢補償。
原告其餘之訴駁回。
訴訟費用由被告劉文智、劉素鶯、劉茗嘉各負擔萬分之7，被告
劉佳玲、劉明鴻各負擔萬分之4，餘由原告負擔。
    事實及理由
一、原告主張：坐落臺中市○○區○○○段000○000地號土地（下分別
    稱系爭865地號土地、系爭893地號土地），及坐落系爭865
    地號土地上之門牌號碼臺中市○○區○○路○○巷00弄0號未辦保
    存登記房屋（下稱系爭房屋），均由兩造繼承被繼承人劉清
    海而取得，兩造以本院109年度司家調字第619號分割遺產事
    件成立調解，系爭865、893地號土地及系爭房屋均由兩造以
    附表一所示之應有部分比例分別共有。系爭865、893地號土
    地及系爭房屋無不能分割之情事，共有人間亦未定有不分割
    期限之約定，惟兩造協議分割無果，爰依民法第823條第1項
    、第824條規定，訴請分割系爭865、893地號土地及系爭房
    屋。
(二)希望採取變價分割，或將系爭865、893地號土地及系爭房屋
    分歸被告劉茗嘉，由被告劉茗嘉金錢補償其他共有人。不同
    意被告劉文智所提之分割方案，該分割方案將使系爭865地
    號土地分割過細，難以利用等語。
(三)並聲明：請准變價分割系爭865、893地號土地及系爭房屋，
    所得價金由兩造按應有部分比例分配。
二、被告方面：
(一)被告劉文智則以：同意分割，不同意變價分割。同意系爭89
    3地號土地分歸被告劉茗嘉，由被告劉茗嘉金錢補償其他共
    有人。惟系爭865地號土地及系爭房屋應以如本院卷第182-3
    頁圖所示之分割方案為適當。伊無能力購買系爭865地號土
    地全部，惟願購買系爭865地號土地半數及其上之系爭房屋
    等語。
(二)被告劉茗嘉則以：同意分割，希望系爭865、893地號土地及
    系爭房屋分歸伊取得，由伊金錢補償其他共有人等語。
(二)被告劉明鴻、劉佳玲、劉素鶯則以：同意分割，同意變價分
    割，亦同意系爭865、893地號土地及系爭房屋分歸被告劉茗
    嘉，由被告劉茗嘉金錢補償其他共有人。不同意被告劉文智
    就系爭865地號土地所提之分割方案，該方案將使系爭865地
    號土地分割過細，難以利用等語。
三、本院之判斷：　　
(一)系爭893地號土地：　　
　1.按各共有人，除法令另有規定外，得隨時請求分割共有物，
    但因物之使用目的不能分割或契約訂有不分割之期限者，不
    在此限，民法第823條第1項定有明文。查兩造共有系爭893
    地號土地，應有部分如附表一所示，系爭893地號土地為耕
    地，未經建築物套繪，依使用目的無不能分割情形，共有人
    間亦無不分割之約定，惟就分割方法無法達成協議等情，為
    兩造所不爭執，並有土地登記謄本、地籍圖、臺中市東勢地
    政事務所函文、臺中市政府農業局、臺中市石岡區公所函文
    在卷可憑（見本院卷第19至21、69、109頁），堪信屬實。
    是原告依上開規定，請求分割系爭893地號土地，核屬有據
    。
  2.次按共有人因共有物分割之方法不能協議決定，而提起請求
    分割共有物之訴，應由法院依民法第824條命為適當之分配
    ，不受任何共有人主張之拘束；惟定共有物分割之方法，固
    可由法院自由裁量，但仍應斟酌各共有人之意願、共有物之
    性質、價格、分割前之使用狀態、經濟效用、分得部分之利
    用價值及全體共有人之利益等有關情狀，定一適當公平之方
    法以為分割。經查，系爭893地號土地現況供他人種植使用
    ，此經本院會同兩造至現場履勘明確，有勘驗筆錄及照片在
    卷可稽（見本院卷第187、219至223頁）。又系爭893地號土
    地面積僅7.79平方公尺，有土地登記謄本在卷可參（見本院
    卷第19頁），自不宜使土地再為細分，而兩造均陳述同意系
    爭893地號土地分歸被告劉茗嘉，由被告劉茗嘉金錢補償其
    他共有人（見本院卷第177、252頁），堪信此分割方案符合
    全體共有人之意願及利益，應屬妥適。本院就土地價值囑託
    天翼不動產估價師事務所鑑定，鑑定結果為系爭893地號土
    地價值為新臺幣（下同）6,089元，有該所估價報告書在卷
    可參（見本院卷第305至383頁），且兩造對鑑定結果均表示
    無意見（見本院卷第407至408頁），自堪採信。依此計算，
    被告劉茗嘉應補償其他共有人之金額應如附表二所示。
(二)系爭865地號土地及其上系爭房屋：
　1.按農業用地興建農舍辦法（下稱農舍辦法）第12條第2項明
    定已申請興建農舍之農業用地，未經解除套繪管制不得辦理
    分割，即屬民法第823條第1項所稱因法令不得分割之限制（
    最高法院111年度台上字第1147號判決意旨參照）。又農舍
    應與其坐落用地併同移轉，農業發展條例第18條第4項中段
    定有明文。
　2.經查，兩造共有系爭865地號土地（重測前為社寮角段梅子
    路腳小段302-1地號土地、梅子段806地號土地），應有部分
    如附表一所示。系爭865地號土地為農牧用地，屬農業發展
    條例第3條第11款規定之耕地。系爭865地號土地面積2046.1
    平方公尺，在系爭土地北側土地上興建有如附圖符號865(1)
    面積25.41平方公尺、符號865(2)面積99.84平方公尺所示之
    系爭房屋，系爭房屋由兩造依附表一應有部分比例共有。而
    系爭865土地原所有人劉清海於民國66年間為在該土地上興
    建系爭房屋，作為自用農舍，劉清海取得農舍之建照執照及
    使用執照，系爭865地號土地提供興建系爭房屋之基地面積
    為202.7平方公尺，系爭865地號土地受有套繪管制，惟無套
    繪區域及面積，迄未解除套繪管制等情，有土地登記謄本、
    本院109年度司家調字第619號調解筆錄、房屋稅籍登記、臺
    中市政府農業局函文、臺中市石岡區公所110年3月8日、110
    年9月27日函文及所附資料、本院電話紀錄表在卷可考（見
    本院卷第15至17、27至31、87、109、265至275、279頁）。
    堪以認定系爭865土地因提供為劉清海興建農舍即系爭房屋
    ，整筆土地均受套繪管制在案，且尚未解除套繪管制。從而
    ，系爭865地號土地既受套繪管制，依農舍辦法第12條第2項
    規定，系爭865地號土地於解除套繪管制前即不得分割。又
    系爭865地號土地既不得分割，其上坐落之系爭房屋，因依
    農業發展條例第18條第4項中段規定，須與坐落用地即系爭8
    65地號土地併同移轉，倘將系爭房屋分割，將使系爭房屋所
    有權與坐落土地所有權分離移轉，即與上開規定有違，應認
    系爭房屋亦不得分割。
四、綜上所述，系爭893地號土地以如主文第1項所示之分割方法
    為適當，爰判決如主文第1項所示。至系爭865地號土地及系
    爭房屋，因系爭865地號土地為農業用地，其上已興建農舍
    即系爭房屋，應受農業發展條例、農舍辦法之限制，在解除
    套繪管制前，尚不得分割，是原告本於民法第823條、第824
    條規定，請求分割系爭865地號土地及系爭房屋，為無理由
    ，應予駁回，爰判決如主文第2項所示。
五、本件事證已臻明確，兩造其餘主張與攻擊防禦方法及所提證
    據，經審酌後認與判決之結果不生影響，爰不逐一論述，併
    此敘明。
六、訴訟費用負擔之依據：民事訴訟法第79條、第80條之1。　
中　　華　　民　　國　　111 　年　　7 　　月　　22　　日
                  民事第三庭  審判長法  官  陳宗賢
　　　　　　　　　　　　　　　　　　法  官  廖純卿
　　　　　　　　　　　　　　　　　　法  官  劉育綾
正本係照原本作成。
如對本判決上訴，須於判決送達後20日內向本院提出上訴狀。如
委任律師提起上訴者，應一併繳納上訴審裁判費。
中　　華　　民　　國　　111 　年　　7 　　月　　22　　日
                                    書記官  洪千羽
附表一：
編號 共有人姓名 應有部分比例 1 劉素琴 5分之1 2 劉文智 5分之1 3 劉明鴻 10分之1 4 劉素鶯 5分之1 5 劉佳玲 10分之1 6 劉茗嘉 5分之1 

附表二：
系爭893地號土地（面積7.79平方公尺）價值6,089元   編號 共有人姓名 被告劉茗嘉應補償其他共有人之金額（新臺幣） 1 劉素琴 1,218元 2 劉文智 1,218元 3 劉明鴻 609元 4 劉素鶯 1,218元 5 劉佳玲 609元